【裁判字號】    98,重訴,26
【裁判日期】    980615
【裁判案由】    履行契約等
【裁判全文】
臺灣臺北地方法院民事判決              98年度重訴字第26號
原      告  長榮開發股份有限公司
法定代理人  乙○○
訴訟代理人  郭啟榮律師
被      告  基泰營造股份有限公司
法定代理人  甲○○
訴訟代理人  許進德律師
複代理人    林妍汝律師
訴訟代理人  蘇夏曦律師
上列當事人間履行契約等事件，本院於民國98年5月8日言詞辯論
終結，判決如下：
    主      文
原告之訴及假執行之聲請均駁回。
訴訟費用由原告負擔。
    事實及理由
一、原告起訴主張：
  (一)被告基泰營造股份有限公司，因承攬工程需用各型號之鋼筋
    1,000噸，於97年5月間請原告長榮開發股份有限公司提出報
    價單。原告乃於97年6月3日提出報價單，經雙方承辦人員先
    行協議各型號鋼筋之數量、單價及付款方式後，被告於97年
    7月15日依報價單所定條件，製作及蓋用被告公司印章於騎
    縫處之編號E00-544A(1)材料買賣契約書 (2)貨品明細及金
    額(3)交貨通知單 (4)勞工安全衛生協議書等文件送交原告
    ，原告就被告提出1式2份之材料買賣契約書（下稱系爭契約
    書）用印表示承諾後，於97年7月30日將系爭契約書連同依
    契約書第3條約定，檢附編號AX00000000號，金額新台幣（
    下同）7, 213,500元（含稅）及編號AX00000000號，金額
    28,854, 000元（含稅）之統一發票送達被告公司人員陳品
    滄簽收。詎被告收受系爭契約書及統一發票後，未依系爭契
    約第3條之約定於97年7月31日開立國內信用狀（單簽）（其
    中20%為履約保證金應於同年7月31日兌現，餘80%貨款，應
    於同年9月30日無條件承兌），亦不將系爭契約書蓋章後交
    還原告，致生原告備料資金負擔，經原告催請被告依約履行
    ，被告僅稱契約未成立而拒不付款。
  (二)被告提出之系爭契約書既經原告承諾蓋章同意並送達被告收
    受，契約即已成立。觀諸契約書內容，就買賣標的物之種類
    、數量、價金、交貨地點、期限、付款方式等均明確約定，
    被告自有依約付款之義務。又，依系爭契約第3條第2項第1
    款關於付款方式之約定，被告應於97年7月31日開立國信用
    狀付款（其中20%為履約保證金應於同年7月31日兌現，餘
    80%貨款，應於同年9月30日無條件承兌）原告於取得上開信
    用狀後始有出貨之義務。茲被告拒不簽付信用狀且約定承兌
    日期早已屆至，原告自得直接請求給付全部之貨款。
  (三)倘認系爭契約尚未成立，惟觀諸被告請原告提出之報價單，
    雙方已就買賣鋼筋之種類、數量、單價及付款方式先為協商
    擬定以作為被告製作材料買賣契約書之張本，且觀報價單內
    第7項有關交貨期限及第17項載明若美元對新台幣匯率巨幅
    變動，上述報價條件得再議等情，可知上開經協商後之報價
    單內容，具有預約之性質，原告遂得請求被告履行訂立本約
    之義務並依約給付全部貨款。
  (四)並為1.先位聲明：(1)被告應給付原告36,067,500元及其中7,
          213,500元部分自97年8月1日起，其餘28,854,000 元
          部分自同年10月1日起均至清償日止，按年息5%計算
          之利息。(2)願供擔保請准宣告假執行。
        2.備位聲明：(1)被告應與原告訂立如原證2之材料買賣
          契約。並於訂約之同時給付原告36,067,500元及其中
          7,213,500元自97年8月1日起，其餘28,854,000元自
          同年10月1日起，均至清償日止，按年息百分之五計
          算之利息。
二、被告則以：
  (一)依系爭契約書第14條約定：「本契約書經買賣雙方用印後立
    即生效」內容可知，兩造交易模式為：被告向原告訪價，原
    告即以報價單報價，如經雙方簽訂材料買賣契約書，買賣契
    約始生效，兩造即依材料買賣契約書之約定履行。在簽訂材
    料買賣契約書前，被告不受原告報價單之約束，亦不需給付
    貨款。且系爭報價單並未顯示買賣雙方有約定將來訂立本約
    之意思，被告自無與原告簽訂材料買賣契約書之義務。
  (二)原告雖交付統一發票予被告，被告嗣後已將該2只統一發票
    退還原告。
  (三)聲明：原告之訴駁回。如受不利判決，願供擔保請准宣告免
          為假執行。
三、兩造不爭執事實：
  (一)被告就其所需用各型號之鋼筋1,000噸於97年5月間請原告報
    價，原告提出原證1之報價單（下稱系爭報價單，見本院卷
    第5頁），之後被告製作原證2之系爭契約書（見本院卷第6
    頁）。
  (二)兩造承辦人員就前開報價單內各型號鋼筋之數量、單價及付
    款方式磋商後，被告製作原證2之系爭契約書。
  (三)原告就系爭契約書用印後連同原證3之統一發票（見本院卷
    第15頁）交付被告公司人員陳品滄簽收，被告並未於買賣契
    約書上用印交還原告。
四、爭點：
  (一)系爭契約是否已經成立生效？
  (二)兩造是否已就鋼筋買賣成立預約？
五、得心證之理由：
  (一)原告無法舉證證明系爭契約已經成立生效。
    1.按民事訴訟如係由原告主張權利者，應先由原告負舉證之
      責，若原告先不能舉證，以證實自己主張之事實為真實，
      則被告就其抗辯事實即令不能舉證，或其所舉證據尚有疵
      累，亦應駁回原告之請求。本件原告主張被告有要約，然
      查要約有對話要約及非對話要約。原告雖主張被告於97年
      7月15日依報價單所定條件，製作及蓋用被告公司印章於
      騎縫處之編號E00-544A(1)材料買賣契約書 (2)貨品明細
      及金額 (3)交貨通知單 (4)勞工安全衛生協議書等文件送
      交原告，視為被告之要約，顯然係指被告為非對話要約。
      然查系爭契約書上既無被告之印文或被告法定代理人之簽
      章，自難認為係被告之要約。
    2.又按契約當事人約定其契約須用一定方式者，在該方式未
      完成前，推定其契約不成立，民法第166條定有明文。查
      系爭契約書第14條約定：「本契約書經買賣雙方用印後立
      即生效」，可知系爭契約書需以雙方用印後始成立生效，
      應非以保全證據為目的，自應認其契約須待上開約定方式
      完成始行成立生效。
  (二)兩造就鋼筋買賣並未成立預約。
        按所謂預約係約定將來訂立一定契約（即本約）之契約
    （最高法院64年度台上字第1567號判例參照），故預約亦係
    契約之一種，雖預約權利人僅得請求對方履行訂立本約之義
    務，不得逕依預定之本約內容請求履行，然既屬契約，亦需
    要有要約及承諾。本件原告既主張系爭報價單為預約，姑不
    論系爭報價單上並未顯示兩造間有約定將來訂立本約之意思
    ，且被告製作之系爭契約書上鋼筋數量、單價與系爭報價單
    上數量、單價不同，有系爭契約書及系爭報價單附卷可資比
    對（見本院卷第5頁及第6-12頁），依民法第160條第2項規
    定，難認系爭契約書為承諾，故報價單契約並不成立。
  (三)綜上所述，系爭契約既未經被告方面用印，自難認為係被
    告之要約。又未經被告方面用印，亦難認為已符合雙方約
    定契約須用一定方式，亦應認為系爭契約不成立。從而原
    告依據系爭契約請求被告給付買賣價金及其利息，即屬無
    理由，應予駁回。又原告既未能舉證證明兩造就鋼筋買賣
    成立預約。則原告基於預約請求被告與之訂立如原證2號
    所示之材料買賣契約，並於訂約之同時給付原告買賣價金
    及其利息，亦屬無理由，應併予駁回。
六、又本件事證已臻明確，兩造其餘攻擊防禦方法及未經援用
    之證據，經本院斟酌後，認為均不足以影響本判決之結果
    ，爰不一一論述，併此敘明。
七、據上論結，本件原告之訴為無理由、依民事訴訟法第78條
    ，判決如主文。
中    華    民    國    98    年    6     月    15    日
                  民事第五庭    法  官  陳文正
以上正本係照原本作成
如對本判決上訴，須於判決送達後20日內向本院提出上訴狀
中    華    民    國    98    年    6     月    15    日
                                書記官  詹雪娥


司法院資訊處製作；財團法人民間司法改革基金會備份。
